臺灣臺北地方法院小額民事判決
110年度北消小字第6號
原      告  陳怡茹  

訴訟代理人  林玉雯  

被      告  香港商世界健身事業有限公司台北麗水分公司

法定代理人  柯約翰  
訴訟代理人  陳昱澤律師
            黃菀姿律師
            陳婉菁律師
上列當事人間請求返還費用事件，經臺灣臺中地方法院以一一○
年度中消小字第八號民事裁定移送前來，本院於民國一百一十年
十一月三日言詞辯論終結，判決如下︰
    主    文
被告應給付原告新臺幣玖萬參仟參佰肆拾參元，及自民國一百一
十年一月十三日起至清償日止，按年息百分之五計算之利息。
原告其餘之訴駁回。
訴訟費用新臺幣壹仟元由被告負擔百分之九十五，餘由原告負擔
。
本判決第一項得假執行。但被告如以新臺幣玖萬參仟參佰肆拾參
元為原告預供擔保，得免為假執行。
    事    實
甲、原告方面：
一、聲明：被告應給付原告新臺幣（下同）九萬八千二百五十六
    元，及自起訴狀繕本送達翌日（即民國一百一十年一月十三
    日）起至清償日止，按年息百分之五計算之利息。
二、陳述略稱：
  ㈠緣原告陸續於一百零八年十一月（單堂一千六百八十八元，
    共三十六堂六萬零七百六十八元)、一百零八年十二月（單
    堂一千二百五十元共二十四堂三萬元）及一百零九年四月（
    單堂一千元共四十八堂四萬八千元）向被告香港商世界健身
    事業有限公司台北麗水分公司之教練Henry即證人乙○○購買
    一對一教練課程，並簽立個人教練課程合約書（下稱系爭合
    約）三紙，總共一百零八堂課，也同時買了World Gym的月
    費會員，限制只能在麗水店使用，價金已用信用卡全額支付
    。一百零八年十二月教練即證人乙○○跟原告推銷課程時，原
    告問教練第一次買的課還剩很多，教練口頭回答「不會過期
    啦」，當下原告因信任教練而購買第二次的課程。一百零九
    年四月教練再次拜託原告幫忙做業績，買完後原告於同年四
    月十八日用Line訊息詢問教練關於合約上的期限問題，當下
    教練只回答「那個合約到期會無限延展喔」。
　㈡惟一百零九年六月開始原告都沒有再約到上課時間，直到一
    百零九年十一月初由曾是教練同事的教練即Hana徐億如得知
    教練Henry即證人乙○○已於一百零九年九月（此時間點為麗
    水店運動部經理ATOM告知）從臺北市麗水店調點至北投店，
    證人乙○○完全沒有告知原告，原告總共買了三次的課程，第
    一次還有十二堂課沒上到，第二次、第三次買的課程完全未
    使用的情況下，教練完全未告知還有八十四堂課沒上的會員
    就調點，這不只是教練個人行為，被告公司一定也有授權同
    意。
　㈢原告無法接受教練完全未告知就調點，遂於一百零九年十一
    月十九日提出解約並要求退費。原告要求第一次購買的課程
    還沒上到的十二堂課扣百分之二十後退費，因為課程已經開
    始，願扣違約金百分之二十，第二、三次完全未使用的課程
    全額退費。惟被告麗水分公司經理ATOM先以「合約過期」為
    理由告訴原告不能退費，協商到最後仍以「合約過期」為由
    堅持要原告上完第一次購買的剩餘十二堂課，不能退費，第
    二、三次爭取全額退費。原告是因為教練完全未告知就調點
    的情況，才決定對被告提出終止合約並退費的要求，因過程
    中發現被告公司縱容旗下教練一再欺騙會員說課程會永遠有
    效，讓會員繼續買課、堆課，這種種欺騙的行為讓原告無法
    再相信World Gym，所以原告無法接受對方第一次購買的課
    程沒用完的十二堂課繼續上完不退費的提議。
　㈣關於合約期限的部分，教練即證人乙○○誤導或欺騙原告，在
    讓原告認為合約不會過期的情況下，在前面購買的課程尚未
    用完、甚至都還沒使用的情況下又買了新的課程。再者，原
    告參酌相關判決，依照健身中心定型化契約應記載及不得記
    載事項第十二條規定，契約不得約定「最低使用期限」，契
    約除載明起訖時間外，業者不得與消費者約定「最低使用期
    限」或類此字樣，故系爭合約中所定的合約期限是違反定型
    化契約之規定；再者定型化應記載事項第七條第一項：「消
    費者得於契約期限屆滿前，隨時終止契約。」，故原告有權
    利隨時终止契約並要求退費，並依臺灣新北地方法院一○二
    年度訴字第二九五號民事判決，教練調點為不可歸責消費者
    之事由，故原告要求被告全額退還原告尚未使用的所有課程
    費用，爰依系爭合約第十三點提起本件訴訟，請求被告返還
    九萬八千二百五十六元及法定利息，計算式：（60,768×12/
    36）＋30,000＋48,000＝98,256。
　㈤原告與被告所存在之三份系爭合約，業經原告所指定之教練
    去職而構成終止，並應予全數返還剩餘未使用之課程款項。
    且原告於購買第一份合約時，已明確表示要由教練Henry即
    證人乙○○擔任教練，且課程係以訓練肌肉為目的，縱使事後
    乙○○於Line群組中仍加入訴外人Hana徐億如及Evan丁為成（
    該群組含原告共四人），並不影響原告所指定教練之效果，
    亦即Hana及Evan之在職與否與本案無關，申言之：
　　⑴訴外人Hana徐億如是負責處理會員肌肉按摩放鬆等問題，
      並非訓練肌肉之教練，原告早已表達不願意由Hana來進行
      肌肉按摩放鬆之課程，不僅是因為原告本身已經有多年配
      合之按摩專業人士協助，且原告購買此一課程並非為肌肉
      放鬆按摩而來，因此Hana並非原告之教練。
　　⑵訴外人Evan丁為成雖然有加入在Line群組當中，但是原告
      早已指定Henry專責訓練，故未曾預約Evan上課，且Evan
      亦未曾主動發出任何訊息，因此Evan之存在亦無法認定係
      原告之教練，更遑論在第三份合約另外兩位教練即訴外人
      Matt沈柏年（該員係於本件爭議發生時才出現）及Lukas
      王如民，根本未曾出現在群組中，原告亦不認識。
　　⑶再者，原告於被告之健身房所使用之堂數總共二十四堂，
      其中除了第一堂因乙○○臨時請假且原告因工作繁忙，一時
      間無法做調課安排，只好接受另一位乙○○稱是其軍中學弟
      之教練來代課一堂、以及兩堂由乙○○安排Hana進行肌肉按
      摩放鬆之課程以外，其餘二十一堂課皆由Henry親自授課
      。由此可證，原告確實有指定教練，且觀系爭合約第九條
      所訂「World Gym有權利讓您的課程由不同的教練完成，
      會員也有權利選擇不同的教練。」，換言之，對於教練之
      選擇，會員有權決定指定或不指定，本件原告乃係指定教
      練，故此一消費者權益並無違反合約，且被告也確實遵循
      此一指定之結果進行課程，核該指定教練業經雙方同意並
      履行在案。
　　⑷是以，被告於民事答辯狀所述兩造間個人教練課程合約，
      均經雙方同意指定「Henry乙○○、Hana徐億如、Evan丁為
      成」作為原告教練課程合約之教練云云乙節，完全悖離事
      實，不足憑採。
　　⑸綜上所述，訴外人Hana徐億如及Evan丁為成二人在職與否
      或存在於Line群組與否，均不即表示渠等為原告之教練，
      此業經原告於合約之初已明確表達。故本件僅Henry即證
      人乙○○一人作為原告之個人教練，且因其業於一百零九年
      九月去職（其自一百零九年六月間起即未曾配合約課，事
      後始知悉渠已轉調至其他分店，但原告之合約僅限麗水店
      使用），顯因可歸責於被告之事由導致課程無法繼續，依
      原告於起訴狀所檢附本院一○六年度北消小字第四十四號
      等判決，原告主張終止合約，被告應針對尚未消費使用之
      課程全額退費。
　㈥針對第二份及第三份系爭合約之簽訂，乃違反誠信原則對消
    費者顯失公平，該兩份合約應屬無效，且本件第二份及第三
    份系爭合約分別係在一百零八年十二月間及一百零九年四月
    間簽訂，距離原告購買第一份合約課程之時間不到一個月，
    此由Henry即證人乙○○與原告於Line對話紀錄可知，其持續
    不斷勸說原告繼續購買課程之事實。被告明知原告甫購買三
    十六堂課程不到一個月，絕無可能立即消費完畢，竟連續兩
    次鼓吹原告把握優惠機會購買更多課程，卻罔顧原告早已指
    定其擔任個人教練而應該著眼於原告之第一份合約約定，按
    時排課以協助原告達成健身之目的，且其不僅自一百零九年
    六月起無故失聯，被告嗣後轉調該教練，亦無人事先向原告
    知會或溝通日後課程細節，使原告無端被閒置數月，直至得
    知其已轉調至其他分店後，開始奔波於詢問課程及教練狀況
    ，其後提出終止/解除契約之請求時被告均以「詢問中」作
    為搪塞藉口，最終原告仍錯失終止合約之機會。
　㈦核被告前項所述之行為，係以刻意連哄帶騙方式不當引導會
    員購置更多課程，為賺取更多利益為目的，不顧消費者之權
    益，且當消費者於事後始明白整體情事時，卻又冷漠處理會
    員客訴事件，並拒絕解除合約，此一情事之結果乃侵害原告
    之消費者權益甚鉅，對原告產生重大之不利益，況因原告所
    指定之教練於原告所購買課程尚未使用完畢前，即已經轉職
    他分店，原告受限於會籍無法使用於麗水店以外，導致不僅
    無法解約而求償無門，更因所指定之教練在未經事先通知原
    告之情形下任意去職麗水店，核該合約之約定内容顯失公平
    ，依消費者保護法第十二條第一項及第二項第三款規定，該
    第二份及第三份系爭合約應屬無效。
　㈧本件原告有去跟被告公司談，被告公司希望原告第一份系爭
    合約要完成，然後第二、三份系爭合約可以退費，但是教練
    都離開，原告覺得沒有辦法完成，原告從一開始就是指定教
    練Henry即證人乙○○，只要那位教練離開就是離開，原告並
    未指定三名教練，只有指定一名教練，但被告卻列了三個教
    練。關於被告之答辯，原告主要訴求就是按照最高法院一○
    四年度台上字第一五七號判決裡面有講到解釋意思表示要探
    求當事人真意，而真意何在，又應以過去事實及其他一切證
    據資料為斷定之標準，如兩造就其真意有爭執時，應從該意
    思表示所根基之原因事實、經濟目的、一般社會之客觀認知
    、經驗法則及當事人所欲使該意思表示發生法律效果而為探
    求，並將誠信原則含涉在內。在原告認知中原告已有指定教
    練，指定的教練已經轉店，轉店就是離職，原告信任教練，
    所以期限不在此限。
　㈨原告於一百零九年十一月初知道教練轉店，一百零九年十一
    月十八日去麗水店提出要求返還三份系爭合約的費用，第一
    份照比例還，第二份、第三份要求退費全額，當時被告說契
    約上寫要扣百分之二十，原告覺得只能扣第一份的百分之二
    十，因為第二份跟第三份都沒有使用。原告其實不知道有到
    期的問題，因為證人乙○○跟原告說無限展延，所以原告就認
    為都是有效的，訴訟過程中才知道合約到期，原告的重點就
    是原告指定的教練離職。
三、證據：聲請傳喚證人乙○○，並提出三次課程信用卡刷卡證明
    影本各一件、與教練Line對話紀錄截圖影本二件、與時任被
    告麗水分公司運動部經理之Line對話紀錄截圖影本一件、教
    練轉點為不可歸責消費者事由之判決節錄四件、與被告麗水
    分公司運動部經理之Line對話紀錄截圖影本一件、個人教練
    課程合約書影本二件及信用卡交易明細影本一件為證。
乙、被告方面：
一、聲明：㈠原告之訴駁回；㈡如受不利判決，願供擔保請准宣告
    免為假執行。
二、陳述略稱：
  ㈠原告之第一份系爭合約（即Basic課程，合約編號：Z0000000
    00000000，有效期間為一百零八年十一月二十七日至一百零
    八年六月二十六日），原告購買堂數為三十六堂，且已使用
    二十四堂，剩餘未使用堂數，因有效期間已屆滿一年有餘，
    則原告遲至一百零九年十一月十九日始主張終止契約，並請
    求退還已到期卻未使用之課程費用之主張顯無理由。
　㈡原告之第二份及第三份系爭合約（即Basic課程，合約編號：
    Z000000000000000、Z000000000000000，有效期間為一百零
    八年十二月二十五日至一百零九年五月二十四日及一百零九
    年四月十六日至一百零九年十一月十五日），原告遲至一百
    零九年十一月十九日始主張請求退還已到期卻未使用之課程
    費用之主張顯無理由：
　　⑴按「消費者得於契約期限屆滿前，隨時終止契約。」，此
      有行政院於一百零一年六月六日修正公布之「健身中心定
      型化契約應記載及不得記載事項」規範，換言之，被告對
      消費者即原告於「約定使用期限內」之隨時終止合約，均
      應就其賸餘未使用之教練課程辦理退費。反面觀之，就消
      費者於合理使用期限屆滿後所為之終止契約與退費主張，
      因已逾契約存續期間之解除或終止權之行使，與民法法理
      有違，且依前述之健身中心定型化契約應記載及不得記載
      事項中，均未就已到期之解約或終止契約設有相關退費之
      規定，則被告請求退還已到期卻未使用之課程費用部份顯
      無理由。
　　⑵現行實務判決亦認為契約之終止應於期限屆滿前為之，倘
      已逾契約有效期間，即不得再行主張終止契約，則後續返
      還課程費用之主張亦失其附麗。本件原告所主張之三份系
      爭合約之課程分別於一百零九年五月二十四日、同年六月
      二十六日及同年十一月十五日時有效期間屆滿，然原告卻
      遲於同年十一月十九日始主張終止契約，依前述，因系爭
      契約已於契約期間屆滿時失其效力，故原告遲至一百零九
      年十一月十九日時始主張終止契約顯無理由，其返還價金
      之主張更失其附麗。
　㈢本件原告另主張適用健身中心定型化契約應記載事項及不得
    記載事項第七條第二項第三款之「教練離職（註：本件並無
    教練離職之情事）」事由作為終止契約並請求費用之返還，
    亦顯無理由：
　　⑴因原告與被告公司之個人教練雙方已分別就其課程合約約
      定使用期限，則原告自應於使用期間內，協力完成所購買
      之個人教練課程，此觀系爭個人訓練課程事項約定事項第
      二條之約定「您同意自購買教練課程後，所有課程必須在
      具有效會籍下並於以上有效期限內使用完畢」即知。
　　⑵倘若期間原告具有無法於使用期限內履行完畢之疑慮，被
      告公司亦提供相關之教練課程展延之優惠性措施（註記：
      此優惠性措施之性質，詳後述）供原告申請，以避免罹於
      使用期間，此觀系爭個人訓練課程事項約定事項第三條之
      約定：「教練課程展延：教練課程得於有效期間到期前後
      三十日內申請展延使用，展延使用之課程不得請求退費。
      」即知。
　　⑶又為確保兩造得於有效期間內完成其個人教練課程，雙方
      於每一份教練課程均明確記載三名教練供原告自由安排，
      並於個人訓練課程約定事項第九條明訂：「World Gym有
      權利讓您的課程由不同的教練完成，會員也有權利選擇不
      同的教練」，且此約定並無任何顯失公平而有違反消保法
      之情形，是以，原告之個人教練課程合約中，其上記載之
      教練【Henry乙○○、Hana徐憶如、Evan丁為成】並非均離
      職，雖有其上記載之課程教練即Henry曾調離現職並於一
      百一十年四月二日離職之情形，但徐憶如、丁為成仍在職
      ，並未有健身中心定型化契約應記載事項及不得記載事項
      第七條第二項第三款「教練離職」之情形發生，則原告之
      主張顯無理由。原告所稱之教練離職一事，不僅於事實（
      調離現職）不符，亦難謂係可歸責於被告之情形。是以，
      原告就其購買之課程合約，於存續之合約期限內並無不能
      完成使用或可歸責被告之特殊事由，則原告簽署之系爭合
      約已於一百零九年十一月十五日全數屆至，原告遲至一百
      零九年十一月十九日主張終止契約並要求返還課程費用，
      顯不足採。
　㈣又關於原告起訴狀中所述「業者不得與消費者約定『最低使用
    期限』或類此字樣」云云，恐有誤解健身中心定型化契約應
    記載及不得記載事項第七點之旨意：
　　⑴依據教育部體育署一百零八年八月二十二日臺教體署設(三
      )字第1080028733號函覆臺灣臺中地方法院（下稱臺中地
      院）之解釋，所謂「最低使用期限」立法意旨係在要求業
      者明訂契約起訖時間，且不得因此拒絕消費者提前終止合
      約，故業者如於合約明確載明消費者資格及其要求與限制
      ，則無違反本事項第十二點規定。
　　⑵再者，依健身中心定型化契約應記載事項及不得記載事項
      第七條之規定，消費者得於契約期限屆滿前，隨時終止契
      約，亦即消費者如於契約期限到期前申請展延，則申請展
      延之課程同屬契約範圍內，消費者仍有隨時終止之權利；
      倘消費者於契約期限到期後始申請展延，則契約已屆止，
      基於保障消費者權利仍可繼續完成剩餘之教練課程，惟已
      無退費請求權。
　　⑶是以，被告謹重申就消費者（即原告）於合理使用期限屆
      滿後所為之終止契約與退費主張，因已逾契約存續期間之
      解除或終止權之行使，與民法法理有違，且依前述之健身
      中心定型化契約應記載及不得記載事項之記載，與教育部
      體育署一百零八年八月二十二日臺教體署設(三)字第1080
      028733號函覆臺中地院之解釋，均未就已到期之解約或終
      止契約設有相關終止或退費之規定或類似說明，則被告請
      求退還已到期卻未使用之課程費用部份顯無理由。
　㈤關於教練Henry即證人乙○○告知原告「合約到期會無限期展延
    」云云，探求乙○○之真意及對照兩造間契約之約定，此「無
    限期展延」云云，恐為其未諳法律，就被告公司同意會員「
    到期後仍得繼續使用」此優惠性措施所為之不精確法律用語
    ，且此優惠性措施顯屬被告公司提供之「服務」，而非契約
    「義務」。是以，被告公司得選擇不予提供此優惠性措施；
    即便提供此優惠性措施，因此優惠性措施並非原告支付對價
    所取得，則原告亦無終止或解除契約之權利，更無課程費用
    返還請求權得主張。再查，乙○○雖曾表示「無限期展延」云
    云，惟企業經營者與消費者之間倘欲變更契約條件，尚須送
    交總公司進行核准同意之程序，乙○○口頭表示之「無限期展
    延」內容與教練課程合約內容顯相抵觸，且未經總公司核准
    變更，自難認屬教練課程合約之一部，則原告據以請求，自
    非可採。被告公司之教練僅負責招攬教練課程業務，而無同
    意甚或變更課程契約條款之權限，亦即，教練僅限於經被告
    公司授權從事教練課程招攬之行為始具有代理權，同意締約
    與否及同意變更契約條款等，均不在被告公司授權範圍內，
    從而同意締約與否或同意變更契約條款事項既不在授權之列
    ，則教練自無代理權限。是以，乙○○縱有錯誤理解「到期後
    得繼續使用」之優惠性措施，而錯誤表示為「無限期展延」
    云云，對公司亦不生法定代理之效力，自不得將教練之行為
    視為公司之行為，實屬當然。
　㈥退步而言，倘若法院認為原告終止契約為有理由（假設語氣
    ），則原告主張全額退還課程費用，亦與系爭合約約定事項
    第十三條之約定不符，其主張無理由，亦懇請法院衡酌系爭
    違約金約定並未過高而顯失公平，不予酌減。本件兩造所簽
    立之系爭合約書雖屬定型化契約，然原告於終止系爭合約時
    ，雙方自應適用「健身中心定型化契約應記載及不得記載事
    項」之相關規定退還原告已繳之費用。再者，被告公司於銷
    售個人教練課程時，除了應支付租金以提供運動場所供會員
    使用，以及支付教練薪資以聘請專業教練確保課程合約期間
    內得以順利履行外，還須將使用之時間、人數，透過規劃及
    精算成本及效益考量後，始能提供消費者不同優惠方案。倘
    若每位消費者都因可歸責於己之事由「任意提前終止」契約
    ，就消費者而言不但未能達到課程效果，亦將造成消費者於
    締約時選擇有利於己之優惠方案購買，於使用少數課程後再
    選擇提前終止契約，除了單方片面破壞約定之消費者可以享
    受到原先被告公司所預設給予穩定履約之會員權益外，亦造
    成被告公司依據財務顧問及精算師整合規劃下所評估之成本
    及效益嚴重失衡，是以，被告主張依據「健身中心定型化契
    約應記載及不得記載事項」第七條第二項第二款之規定，依
    據雙方均同意之解除契約及退費協議，及依「健身中心定型
    化契約應記載及不得記載事項」之規定請求不得大於退費金
    額百分之二十手續費，以補償企業經營者因消費者單方片面
    終止契約，造成被告公司所受之教練薪資成本損失，應屬合
    理。
　㈦本件兩造間系爭合約，均經雙方同意指定【Henry乙○○、Hana
    徐憶如、Evan丁為成】作為原告教練課程合約之教練，且合
    約於有效期間屆滿時，三位教練均在職，顯見原告起訴狀中
    所援引之判決，顯與本件之客觀事實未符，則本件並無存在
    任何可歸責於被告之事由，被告自得依據系爭合約第十三點
    之規定扣除百分之二十之手續費，原告主張全額退費為無理
    由。再者，系爭百分之二十手續費之收取，依前述，亦符合
    現行「健身中心定型化契約應記載及不得記載事項」之規定
    ，並未有過高或顯失公平之情形，亦請法院不予酌減系爭違
    約金。
　㈧被告有跟原告協商，被告有和解意願，原告說教練離開不是
    事實。被告有三個教練，而且教練不是離職只是調離。對原
    告所提證物形式真正沒有爭執，但原告所述與事實不符，原
    告於期限屆滿前可以終止契約，但是期限屆滿後才提出終止
    ，而且這三名教練都經過原告同意列在契約上。證人乙○○已
    於一百一十年四月二日離職，另兩名教練即訴外人丁為成、
    徐億如目前皆仍在被告麗水分公司任職。
　㈨依教育部體育署的定型化契約第七條第一項明確說明消費者
    在契約期限屆滿前享有隨時終止契約的權利，所以本件原告
    的終止權應於屆滿前始得行使，原告於屆滿後行使其終止之
    主張無理由。原告主張教練是否在職，又或是否信任教練云
    云，均與本件之終止權無涉，定型化契約第七條第二項中明
    確規定消費者依前項終止契約時，業者始有退還課程費用之
    義務，其中第三款所提到個人教練課程如果是不可歸責於消
    費者事由，如教練離職等之適用前提為消費者合法終止教練
    課程合約，本件原告並無合法終止。又原告所提Line對話紀
    錄中關於證人乙○○表示其上之無限期展延云云，經乙○○表示
    此展延應依課程合約向被告公司辦理展延程序，本件原告並
    無辦理展延，其課程合約均已過期。
　㈩關於法院向證人乙○○詢問為何沒有履行合約完就繼續銷售其
    他課程，因消費者基於何種原因、購買多少課程、安排多少
    時間使用課程、是否得於約定期限內使用完畢、如未使用完
    畢而無法退款之風險應如何承擔等等，均由消費者本於自身
    主觀意願及客觀情形，如身體狀況、財物狀況、可支配的運
    動時間等，依據合約內容及其經濟理性進行衡量判斷，不存
    在所謂「不合理消費」之界線，倘認為存在合理消費界線，
    也沒有相關法令要求企業經營者應針對消費者之非理性消費
    行為進行控管之義務。原告主觀認知一個教練，但照三份系
    爭合約均詳細記載三名教練，且原告亦簽名於其上，況且原
    告並非第一次購買教練課程，其後的課程合約自難推諉輕率
    無經驗。關於原告說不知道有到期的問題一語也跟對話紀錄
    相違背，原告知道課程合約快到期在四月的時候去詢問教練
    ，也應該去詢問教練課程合約中所載的課程展延是什麼意思
    ，而不是原告自己認定無到期日。
三、證據：提出健身中心定型化契約應記載事項及不得記載事項
    一件、兩造間之個人教練課程合約影本三件及教育部體育署
    一百零八年八月二十二日臺教體署設(三)字第1080028733號
    函影本一件為證。
    理    由
一、程序方面：　　
  ㈠按外國公司經認許後，其法律上權利義務及主管機關之管轄
    ，除法律另有規定外，與中華民國公司同，公司法第三百七
    十五條定有明文。又分公司係總公司分設之獨立機構，就其
    業務範圍內之事項涉訟時，自有當事人能力（最高法院四十
    年台上字第一○五號判例要旨參照）。經查，香港商世界健
    身事業有限公司為經我國認許之外國公司，在我國設有被告
    香港商世界健身事業有限公司台北麗水分公司，並指定甲○○
    為在我國訴訟及非訴訟代理人，有香港商世界健身事業有限
    公司台北麗水分公司之經濟部商工登記公示資料查詢在卷可
    稽（參本院卷第九頁），揆諸前開說明，被告香港商世界健
    身事業有限公司台北麗水分公司就分公司業務範圍內之事項
    有當事人能力，合先敘明。 
  ㈡次按民事事件，涉及香港或澳門者，類推適用涉外民事法律
    適用法。涉外民事法律適用法未規定者，適用與民事法律關
    係最重要牽連關係地法律，香港澳門關係條例第三十八條定
    有明文。又按民事案件涉及外國人或構成案件事實中牽涉外
    國地者，即為涉外民事事件，應依涉外民事法律適用法定法
    域之管轄及法律之適用（最高法院九十八年度台上字第一六
    九五號判決意旨參照）。又法律行為發生債之關係者，其成
    立及效力，依當事人意思定其應適用之法律。當事人無明示
    之意思或其明示之意思依所定應適用之法律無效時，依關係
     最切之法律，涉外民事法律適用法第二十條第一、二項定
    有明文。經查，本件被告為香港法人分公司，依前開規定及
    要旨，本件具涉外因素，屬涉外事件，惟我國涉外民事法律
    適用法多無法院管轄之規定，就具體事件受訴法院是否有管
    轄權，應類推適用我國民事訴訟法之管轄規定。本件原告本
    於契約法律關係起訴主張被告應返還系爭課程費用，是其系
    爭合約之債務履行地位於臺北市，中華民國法律為關係最切
    之法律，依民事訴訟法第二條第二項、第十二條之規定，本
    院有審判權及管轄權，併此敘明。
  ㈢再按不變更訴訟標的，而補充或更正事實上或法律上之陳述
    者，非為訴之變更或追加，民事訴訟法第二百五十六條定有
    明文，此項規定於小額訴訟程序準用之（民事訴訟法第四百
    三十六條之二十三、第四百三十六條第二項參照）。經查，
    本件原告起訴狀中原訴之聲明部分漏載請求利息之結算日，
    嗣於一百一十年九月一日言詞辯論期日補充該結算日為「至
    清償日止」，核屬補充法律之陳述，參酌前揭規定，程序並
    無不合，應予准許。　
二、原告主張意旨略以：㈠原告向被告公司之教練Henry即證人乙
    ○○陸續購買三份一對一教練課程，惟其後得知乙○○已於一百
    零九年九月從臺北麗水店調點至北投店，其完全未告知還有
    八十四堂課沒上的會員就調點，原告無法接受遂於一百零九
    年十一月十九日提出解約並要求退費；㈡原告與被告協商要
    求第一次剩餘十二堂課因為課程己經開始，願扣違約金百分
    之二十，第二、三次課程完全未使用的課程全額退費，惟兩
    造協商到最後被告仍以「合約過期」為由堅持要原告上完第
    一次購買的剩餘十二堂課，不能退費，第二、三次爭取全額
    退費，原告是因為教練完全未告知就調點的情況，才決定對
    被告提出終止合約並退費的要求，爰依契約第十三點提起本
    件訴訟等語。被告答辯意旨則以：原告第一份系爭合約購買
    堂數為三十六堂，且已使用二十四堂，剩餘未使用堂數十二
    堂有效期間已屆滿一年有餘，且第二份及第三份系爭合約，
    原告均遲至一百零九年十一月十九日始主張請求退還已到期
    卻未使用之課程費用，其主張顯無理由等語置辯。
三、兩造對於下列事項並無爭執：㈠原告與被告簽立會員合約，
    並陸續於一百零八年十一月、一百零八年十二月及一百零九
    年四月購買三份一對一教練課程，限制只能在被告麗水店使
    用，價金已用信用卡全額支付；㈡教練Henry即證人乙○○已於
    一百零九年九月從臺北市麗水店調點至北投店，並於一百一
    十年四月二日離職；㈢原告購買三次教練課程，第一次三十
    六堂課尚有十二堂課未完成，第二次二十四堂課、第三次四
    十八堂課之課程完全未使用；㈣原告於一百零九年十一月十
    九日終止契約並要求退費。兩造爭執重點在於：㈠原告得否
    終止三份系爭合約？被告抗辯原告已逾課程有效期間不得終
    止三份系爭合約申請退費是否有據？㈡原告若得終止三份系
    爭合約，是否應扣手續費？若應扣手續費以扣多少為適當？
    原告請求被告給付九萬八千二百五十六元是否有據？爰說明
    如后。
四、按消費者保護法第十七條第一、四、五項分別規定：「中央
    主管機關得選擇特定行業，公告規定其定型化契約應記載或
    不得記載之事項。」、「違反前項公告之定型化契約，其定
    型化契約條款無效。該定型化契約之效力，依前條規定定之
    。」、「中央主管機關公告應記載之事項，雖未記載於定型
    化契約，仍構成契約之內容。」。次按行政院一百零一年六
    月十八日公布之健身中心定型化契約應記載及不得記載事項
    第壹點應記載事項第七條第一項規定：「消費者得於契約期
    限屆滿前，隨時終止契約。」、同條第二項規定：「消費者
    依前項約定終止契約時，業者應就消費者已繳全部費用依下
    列方式之一退還其餘額：㈠扣除依簽約時單月使用費新臺幣
    元乘以實際經過月數（其有未滿十五日者，以半個月計，逾
    十五日者，以一個月計）之費用。㈡無法認定簽約時單月使
    用費者，按契約存續期間比例退還消費者已繳之費用，作為
    退費金額。業者並得另外請求依退費金額百分之（不得逾退
    費金額之百分之二十）計算之違約金，以賠償所受損失。㈢
    個人教練課程：因不可歸責於消費者事由（例如：業者解聘
    或教練辭職）而終止契約者，依簽約時單堂課程費用新臺幣
    元乘以實際使用堂數。無法認定簽約時單堂課程費用者，以
    總費用除以總堂數計算（小數點無條件去除）。消費者並得
    另外請求以全部費用百分之計算之違約金。」。第貳點不得
    記載事項第十二條：「契約不得約定『最低使用期限』。契約
    除載明起訖時間外，業者不得與消費者約定『最低使用期限』
    或類此字樣。」。再按三份系爭合約第十三點約定：「終止
    政策：您得於本合約書課程有效期間內隨時終止本合約，並
    按剩餘教練課程之費用扣除百分之二十手續費辦理退費。…
    展延之課程或超過有效期限之課程均不得請求退費…。」。
    復按解釋契約固須探求當事人立約時之真意，不能拘泥於契
    約之文字，但契約文字業已表示當事人真意，無須別事探求
    者，即不能反捨契約文字而為曲解（最高法院七十七年度台
    上字第六○七號民事裁判意旨參照）。末按當事人約定契約
    不履行之違約金過高者，法院固得依民法第二百五十二條以
    職權減至相當之數額，惟是否相當，仍須依一般客觀事實、
    社會經濟狀況及當事人所受損害情形，以為酌定標準（最高
    法院六十九年度台上字第三七九二號民事裁判意旨參照）。
五、原告得終止三份系爭合約，但非屬不可歸責消費者事由而終
    止系爭合約，惟三份系爭合約約定扣除百分之二十手續費過
    高，應扣除百分之五手續費後返還原告請求款項：
　㈠關於簽約過程相關事項，證人乙○○於本院一百一十年十一月
    三日言詞辯論期日證述重點如下：
　　⑴「（問：提示起訴狀附件四、本院卷第九十七頁至第九十
      九頁，是否證人與原告之對話？）是。」、「（問：提示
      被證一，是否與原告簽此三份契約？若是，為何第一份契
      約都沒履行完畢，又促銷第二份、第三份契約？）對，訓
      練上有長時間的規劃，如果有意願上課就會做完整性的規
      劃繼續簽後面的契約。」。
    ⑵「（問：提示被證一，這三份契約是否均稱合約到期無限
      期展延？有無告知原告有關教練並不只證人一人？）教練
      在被告公司本來就不只一個人，簽約的時候有講這個事情
      ，合約也寫的很清楚，合約上面也有寫到期前後三十日內
      聲請展延使用的約定，就不會有到期的問題。」。
    ⑶「（問：有沒有跟原告說明課程將由不同教練完成？）有
      說有搭配教練。」、「（問：請說明合約背面的展延的制
      度是怎麼運作？）展延就是合約到期要跟我們告知，我們
      會幫她做展延，她的課程就可以繼續使用，但展延的部分
      並不能退費，合約上面有寫。」、「（問：提示起訴狀附
      件四，你跟原告說合約到期會無限期展延是什麼意思？）
       就是可以繼續上課的意思。」、「（問：這有前提嗎？
      ） 前提就像合約內容，到期前後三十日要講展延課程，
      那就會展延，但不能退費。」。
  ㈡兩造並不爭執原告於一百零九年十一月十九日終止契約並要
    求退費，而被告抗辯原告已逾課程有效期間不得終止三份系
    爭合約申請退費，就三份系爭合約記載之課程有效期限及前
    揭第十三點約定內容文義對照以觀，形式上原告確實已逾課
    程有效期間方對被告表示終止契約並要求退費。但就實質上
    而論，應認原告終止契約並要求退費並未逾課程有效期間，
    理由如下：⑴就事實面而言，原告提出一百零九年四月十八
    日與證人乙○○之對話（起訴狀附件四），時間已是一百零九
    年四月十六日簽第三份系爭合約之後，證人乙○○並證述有此
    對話，而此對話根本未提及三份系爭合約的無限期展延尚有
    證人乙○○所證述之前提要件，實則，若非被告之履行輔助人
    乙○○給予原告三份系爭合約可以單純無限期展延之資訊，一
    般人當無提前購買有使用期間限制商品幫教練做業績之必要
    ，應認兩造於締約時已口頭合意排除前揭前提要件之適用，
    故系爭三份合約應屬無使用期限；⑵就法律面而論，系爭三
    份合約記載之課程有效期限，均係關於原告購得課程之「使
    用期限」約定，該等要求消費者在短期間內即須將購買課程
    使用完畢之約定，乃限制其依契約取得之主要權利，並使其
    承受於契約有效期間內因教練更換等因素而無法使用課程，
    卻因有效期間已屆滿而無法終止契約以退還費用之不合理風
    險，核屬前開健身中心定型化契約應記載不得記載事項中第
    十二條所規範不得記載「最低使用期限」之「類此字樣」，
    是依消費者保護法第十七條第二項規定，三份系爭合約有關
    課程有效期限之約定，亦屬無效。
　㈢原告援用最高法院一○四年度台上字第一五七五號判決意旨稱
    應探求當事人真意，其當初係指定教練乙○○一人，但教練乙
    ○○從臺北市麗水店調點至北投店，故係不可歸責消費者事由
    而終止三份系爭合約，得請求全額退費云云。惟三份系爭合
    約均白紙黑字記載三位指導教練，原告並自承乙○○於Line群
    組中加入訴外人Hana徐億如及Evan丁為成（該群組含原告共
    四人），證人乙○○亦證稱教練在被告公司本來就不只一個人
    ，簽約的時候有講這個事情，若原告堅持只有一位指導教練
    ，簽約時大可要求刪除其他教練，但原告並未做此要求，則
    參酌最高法院七十七年度台上字第六○七號民事裁判意旨，
    本院認為契約文字業已表示當事人真意，無須別事探求者，
    即不能反捨契約文字而為曲解，故雖然教練乙○○從臺北市麗
    水店調點至北投店，但被告仍有其他於麗水店之約定教練得
    履行契約，原告主張教練乙○○調點係不可歸責原告之事由而
    終止契約，難認有據，更不生原告所稱第二份及第三份系爭
    合約於此部分違反消費者保護法第十二條第一項及第二項第
    三款規定應屬無效之問題，原告依三份系爭合約第十三點約
    定終止契約，依約應扣除手續費。
  ㈣三份系爭合約第十三點雖約定扣除百分之二十手續費辦理退
    費云云，然而：⑴教練課程雖有明確堂數與價格，但無法認
    定單月堂數與價格，且原告幫教練乙○○做業績，實可預見被
    告有相關業績獎金等成本支出；⑵本院考量前揭因素，再考
    量前揭健身中心定型化契約應記載及不得記載事項第壹點應
    記載事項第七條第二項第二款：「消費者依前項約定終止契
    約時，業者應就消費者已繳全部費用依下列方式之一退還其
    餘額：…㈡…業者並得另外請求依退費金額百分之（不得逾退
    費金額之百分之二十）計算之違約金，以賠償所受損失。」
    係規定扣手續費百分之二十為上限，並非規定手續費制式扣
    百分之二十，本院認為原告請求款項九萬八千二百五十六元
    【計算式：(60,768×12/36)＋30,000＋48,000＝98,256】以扣
    手續費百分之五為適當，故原告得請求退費金額為九萬三千
    三百四十三元，計算式：98,256×（1－5﹪）≒93,343（小數點
    下四捨五入）。
六、綜上所述，原告依三份系爭合約第十三點之約定，請求被告
    給付九萬八千二百五十六元，及自起訴狀繕本送達翌日（即
    一百一十年一月十三日）起至清償日止，按年息百分之五計
    算之利息，其請求於主文第一項之範圍內為有理由，應予准
    許。超過主文第一項範圍之請求，則屬無據，應予駁回。　
七、本件係小額程序所為被告一部敗訴之判決，依民事訴訟法第
    四百三十六條之二十規定，被告敗訴部分應依職權宣告假執
    行。並依同法第三百九十二條第二項規定，依被告聲請宣告
    被告敗訴部分如供擔保，得免為假執行。
八、本件訴訟費用額，依後附計算書確定如主文所示金額。
九、本件事證已明，兩造其餘攻擊防禦方法，於判決結果無影響
    ，故不一一論列，附此敘明。
十、據上論結，原告之訴為一部有理由，一部無理由，依民事訴
    訟法第七十九條，判決如主文。
中　　華　　民　　國　　110 　年　　12　　月　　2 　　日
　　　　　　　　　　          臺北簡易庭   
　　　　　　　　　　          法      官  文衍正
以上正本係照原本作成。
如對本判決不服，須於判決送達後二十日內向本庭（臺北市○○○
路○段○○○○○巷○號）提出上訴狀。（須按他造當事人之人數附繕
本）。如委任律師提起上訴者，應一併繳納上訴審裁判費。
中　　華　　民　　國　　110 　年　　12　　月　　2 　　日
  　　　　　　　　　　　　　　書  記  官  高秋芬
訴訟費用計算書：
項        目             金  額（新臺幣）        備  註
第一審裁判費　　           1,000元
合　　　　計　　     　    1,000元 

附錄：
一、民事訴訟法第四百三十六條之二十四第二項：
    對於小額程序之第一審裁判上訴或抗告，非以其違背法令為
    理由，不得為之。
二、民事訴訟法第四百三十六條之二十五：
    上訴狀內應記載上訴理由，表明下列各款事項：
    (一)原判決所違背之法令及其具體內容。
    (二)依訴訟資料可認為原判決有違背法令之具體事實。